---
title: 'Estructuras de datos'
---
***
# Matrices, Listas y Dataframes

## Matrices
Al igual que los vectores, las matrices son una estructura de datos del **mismo tipo**, con la diferencia de que en las matrices los datos están estructurados en dos dimensión. Es posible crear matrices usando el comando `matrix()`. 

```{r}
matriz = matrix(1:15, byrow = TRUE, nrow = 3)
matriz
```

También es posible tener estructuras de datos de más de dos dimensiones, para ello usamos el comando `array()`.
En este tutorial veremos poco sobre matrices, pero es importante que algunos de los comandos que veremos para los `DataFrames` son también aplicables para las matrices. Puedes consultar más al respecto en los siguientes vinculos: [1](https://www.oreilly.com/library/view/learning-r/9781449357160/ch04.html), [2](http://www.r-tutor.com/r-introduction/matrix).

<br>

## Listas

* Las listas funcionan como contenedores de objetos. 
* Al contrario de los vectores, **las listas pueden contener objetos de diferentes tipos** (pueden ser heterogéneas).
* Las listas pueden incluso contener otras listas.
* Se crean con el comando `list()`.

```{r}
mi_lista = list( "Arc", 1000, TRUE, "AGTTTG")
mi_lista
```

Los elementos de las listas pueden ser nombrados:

```{r}
mi_lista = list( gen = "Arc", 
                 num_bases = 1000, 
                 expresado = TRUE, 
                 sec_inicial = "AGTTTG")
mi_lista
```

Los elementos dentro de una lista se obtienen usando dos corchetes cuadrados anidados: `[[ i ]]`, donde $i$ es el número de elemento deseado.

**Ejercicio:**

* ¿Cuál es la deferencia entre los siguientes dos comandos?
* ¿Qué tipo de dato es cada uno? Usa la función `class()` para veriguarlo.

```{r eval=FALSE}
mi_lista[4]
mi_lista[[4]]
```

Si se han asignado nombres a la lista, es posible usarlos para extraer los datos:

```{r}
names(mi_lista) # Devuelve los nombres de los elementos de la lista
```

Por ejemplo, nos interesa extraer de la lista los datos correspondientes a la variable `gen`:

```{r}
mi_lista[[1]] # Devuelve el elemento número 1 de la lista
mi_lista$gen # Devuelve el elemento nombrado como "gen"
mi_lista[["gen"]] # Devuelve el elemento nombrado como "gen"
```

Las tres formas anteriores son válidas y permiten obtener el mismo resultado.

<br>

## DataFrames

* Los  `DataFrames` son uno de los objetos más usados en R.
* Podemos entender a un `Dataframe` como una tabla de datos de un determinado número de filas y columnas. Sin embargo, a diferencia de las matrices, los DataFrames pueden tener datos heterogéneos.

Comencémos creando un `DataFrame` usando el comando `data.frame()`:

```{r}
my_df = data.frame( "Num_de_gen" = c(1:3),
                    "Nombre_gen" = c("Arc", "cdk2", "miR-1–1"),
                    "Expresado" = c(TRUE, FALSE, FALSE),
                    "Num_pbases" = c(100, 200, 60)
                    )
my_df
```

```{r echo=FALSE}
library(knitr)
kable(my_df, caption = "Mi primer DataFrame")
```

Ya has creado tu primer `DataFrame`, sin embargo, vamos ahora un conjunto de datos proveniente de un archivo.

<br>

### Ejercicio con Dataframes

Vamos a utilizar los datos proporcionados por el Dr. Cei Abreu en la página [Prácticas de Bioinformática: R](http://datos.langebio.cinvestav.mx/~cei/cursos/BP_2018/n_sesion06.html). En particular, vamos a utilizar el archivo [ensembl_info.tab](http://datos.langebio.cinvestav.mx/~cei/cursos/BP_2018/data/ensembl_info.tab). 

<blockquote>
  <p>La información en la tabla que acaban de descargar fue obtenida de la página de Ensembl, que reune una gran cantidad de información sobre genomas completamente secuenciados de vertebrados y algunos organismos modelo.</p>
  <small>Citado la página <cite title="Nombre Apellidos">http://datos.langebio.cinvestav.mx/~cei/cursos/BP_2018/</cite></small>
</blockquote>

Una vez descargado el archivo, guárdalo en tu directorio de trabajo (puedes usar el comando `getwd()` (*getWorkDirectory*) para guardar ahí el archivo).

Vamos a abrir el archivo utilizando el comando `read.table()`.  
**Nota:** ¿Qué indican los parámetros `header=` y `row.names=`?
```{r}
ensTab = read.table("ensembl_info.tab", header = TRUE, row.names = 1)
```
Una vez cargado, podemos comprobar que el objeto es un `DataFrame`:
```{r}
class(ensTab)
```

Además, podemos usar los comandos `head()` y `tail()` para ver las primeras y las últimas filas de la tabla, respectivamente. Tú puedes imprimir toda la tabla en consola, si así lo deseas.
```{r}
head(ensTab, n = 3)
```

```{r}
tail(ensTab, n = 3)
```

<div class="alert alert-dismissible alert-success">
<h4 class="alert-heading">¡Ojo!</h4>
  <button type="button" class="close" data-dismiss="alert"></button>
   En `Environment` puedes comprobar que el objeto `ensTab` ha sido creado, puedes abrirlo desde *RStudio* para examinarlo. También puedes usar el comando `View(nombre_del_dataFrame )`.
</div>

<br>

### Inspeccionando el *DataFrame*

**Ejercicio:**
Usando los comandos indicados, averigua lo siguiente de la tabla `ensTab`:

1. ¿Qué dimensiones tiene la tabla? `dim()`
2. ¿Qué datos brinda la función `str()`?  
3. ¿Cuántas especies hay en la tabla? `nrow()`
4. ¿Cuántas variables se midieron para cada especie? `ncols()`
5. ¿Cuáles son los nombres de dichas variables? `colnames()` 
6. ¿Cuáles son los nombres de las especies?

***

Ahora vamos a inspeccionar más a fondo los datos de la tabla.
Si queremos obtener un dato particular de la tabla, por ejemplo **cuántos genes codificantes tiene el Humano**, podemos usar lo siguiente:
```{r}
# Fíjate en la sintáxis:
# Primero ponemos el nombre de la fila, y luego el de la columna.
ensTab["Human", "coding_genes"]
```

¿Cuál es la longitud del genoma del *Tasmanian_devil*?

```{r eval=FALSE}
ensTab["Tasmanian_devil", "genome_length"] # Este funcionará

ensTab["genome_length", "Tasmanian_devil"] # Este NO funcionará
```

<div class="alert alert-dismissible alert-danger">
<h4 class="alert-heading">¡Recuerda!</h4>
  <button type="button" class="close" data-dismiss="alert"></button>
  Primero nombra o indica la fila, y luego la columna, separados por una coma `,`.
</div>

Ahora queremos saber los datos de las primeras dos columnas (variables `coding_genes` y `ncrna_genes`) de las primeras tres especies:
```{r eval=FALSE}
# Podemos usar valores numéricos como índices de la tabla
ensTab[ c(1:3) , c(1:2) ]
```

¿Qué pasa si queremos ver la longitud de los genomas de todas las especies?
```{r}
ensTab[ , "genome_length" ] # ¡No olvides la coma!
```

**Analiza lo siguiente:**  
¿Qué especie tiene la mayor longitud de genoma? Para ello podemos averiguar qué hace la función `which.max()`.  
Tómate un tiempo para analizar los siguientes comandos.
```{r eval=FALSE}
longitudes_genoma = ensTab$genome_length 
# ¿Es esto similar a la opción de arriba? -> ensTab[ , "genome_length" ] 
# ¿Recuerdas que también era posible hacer esto con las listas?

# ¿Qué crees que indique la función which.max()?
maximo_pos = which.max( longitudes_genoma )
rownames(ensTab[ maximo_pos , ])
```

**¿Qué ocurrió?**

1. El comando `ensTab$genome_length` es similar a ejecutar `ensTab[ , "genome_length" ]` (recuerda que las columnas se nonbran después de las filas y de la coma `,`), con lo cual obtenemos un vector de valores correspondentes a la longitud del genoma de cada especie.
2. El comando `which.max` identifica al valor máximo y nos devuelve su posición en el **vector**. En cambio, si recuerdas, el comando `max()` nos devolvía el valor máximo (pero no su posición en el vector).
3. A la variable `maximo_pos` se le asignó el valor de la posición del valor máximo del vector.
4. Escribir `ensTab[ maximo_pos , ]` es equivalente a `ensTab[ 5 , ]`, y en la tabla, el **Chimpance** está en la fila número 5.
5. Por último, usar `rownames()` nos simplifica la visualización mostrándonos únicamente el nombre de esa fila.

Ahora podemos ver el resultado de la ejecución:
```{r}
# Podemos ejecuatar todo en una sola línea
rownames(ensTab[ which.max(ensTab$genome_length) , ])
```

**Nota:** Aunque parezca más "profesional" ejecutar todo en una sola línea, como en el ejemplo de arriba, lo más recoemendable es que escribas tu código de tal manera que facilite a otras personas, incluyendo al futuro **tú**, su lectura e interpretación.

<br>

### Análisis finales con DataFrames... por ahora

Tómate unos minutos para análizar lo que hacen cada uno de los siguientes comandos:
```{r eval=FALSE}
# 1) ¿Qué especies tienen más de 22,000 genes codificantes?
rownames( ensTab )[ensTab$coding_genes > 22e3]

# 2) ¿Cuál es el promedio, en Megabases, de todas las especies?
longs_Mb = ensTab$genome_length / 1e6
mean( longs_Mb )

# 3) ¿Qué porcentaje del genoma de cada especie es codificante?
# Calculamos el número de pb codificantes
avg_coding_base_pairs = ensTab$coding_genes * ensTab$coding_gene_avg_length
# Obtenemos el porcentaje
percentage =  avg_coding_base_pairs / ensTab$genome_length * 100
# Lo agregamos a la tabla 
# (OJO: La columna "coding_genes_percentage" la estamos creando nosotros)
ensTab$coding_genes_percentage = percentage
```

## Un poco más sobre gráficos
Podemos usar el comando `barplot()` para visualizar nuestros datos en un gráfico de barras. Supon que queremos visualizar únicamente los datos de genes codificantes, ncRAN y pseudo genes. Para ello creamos un nuevo DataFrame con sólo estos datos:

```{r}
genesTab = ensTab[,c("coding_genes","ncrna_genes","pseudo_genes")]
```

Si ahora intentamos usar `barplot()` tendremos lo siguiente:
```{r error = TRUE}
barplot(genesTab, beside=TRUE)
```

Como indica el error, debemos convertir el `DataFrame` *genesTab* a una matriz, para ello usamos el comando `as.matriz()`.
```{r}
m.ensTab = as.matrix( genesTab )
```

Y generamos la gráfica:

```{r}
barplot(m.ensTab, beside=TRUE) 
```

Besides nos grafica los datos de cada columna por separado. Podemos cambiar esto girando o transponiendo la matriz con el comando `t()`, esto hará que ahora las columnas sean las filas, es decir, que las especies sean ahora las columnas (prueba en la consola `t(m.ensTab)`.

```{r }
barplot( t(m.ensTab), beside = TRUE) 
```

**¡Casi!** Pero aún es difícil comparar por especie, de hecho, los datos están tan apilados que R no ha podido "dibujar" los nombres de todas las especies.

Segundo intento, removamos `besides()`.
```{r }
barplot( t(m.ensTab)) 
```

**¿Mejor?**. Ahora tenemos una gráfica de barras apiladas. Con una barra por especie. Pero seguimos sin visualizar los nombres de las especies. Lo mejor será graficar horizontalmente:


```{r fig.height=7,  fig.width=10}
barplot( t(m.ensTab), horiz = TRUE, las = 1, 
         # Y agregamos algo de decoración
         col = c("indianred3", "turquoise4", "lightgoldenrod"), 
         xlab = "Pares de bases",
         legend.text = (colnames(genesTab))) 
```

***

**¡Listo!**  
Puedes continuar hacia la siguiente sección.

***

<button type="button" class="btn btn-primary pull-left">
  <a href="./intro_R_p3.html" style="color:inherit"> Inicio </a>
</button>

<button type="button" class="btn btn-primary pull-right">
  <a href="./index.html" style="color:inherit"> Siguiente </a>
</button>
