---
title: "Introducción a R: Parte 1"
---
***
# Primera Parte

Este documento muestra... bla bla bla


## Conociendo RStudio

```{r}
```

## Usando R como una calculadora
Una de las cosas más simples que podemos hacer con R, es usar la **consola** como una calculadora. Escribe en ella:
```{r}
10 + 5
```

Como ves, al ejecutar cada comando en la **consola**, R mostrará la respuesta (precedida por un `[1]`) en la siguiente línea. Podemos probar otras operaciones aritméticas.

**Ejercicio:**

* Fíjate en el orden en que cada operación se ejecuta; ¿El resultado de las operaciones  $2-2*2$ y $(2 -2) * 2$ es el mismo?
* ¿Qué hacen las operaciones $3 ** 2$ y $3^2$?

```{r}
10 - 5
10 * 5
10 / 5
2 - 2 * 2
(2 - 2) * 2
3 ** 2
3 ^ 2
```

### Orden de las operaciones aritméticas

1. **Paréntesis:** `( )`
2. **Exponente:** `^` o `**`
3. **División:** `/`
4. **Multiplicación:** `*`
5. **Suma:** `+`
6. **Resta:** `-`

**¿Cuáles son los resultados tras usar los siguientes comandos?**
```{r echo = T, results = 'hide'}
(1 + (2 * (3**2))) # Opción 1
1 + 2 * 3 ^ 2      # Opción 2
1 + 2 * (3**2)     # Opción 3
```

También puedes usar números decimales:
```{r}
2.5 * 2
```

## Notación científica
Prueba escribir los siguientes comandos en la consola, ¿Cómo representa R los número muy grandes o muy pequeños?
```{r}
10**6
1 / 10 ** 6
```
¿Qué pasa si escribes direactamente `1e3` en la consola?

## Comentarios
Es posible hacer comentarios en el código usando el caracter `#`, lo que escribas después de dicho símbolo no se ejecutará. Prueba lo siguiente.

```{r}
# Esto es un comentario
2 + 2.5 # Este es un comentario
# 2 + 2.5
```

## Otras funciones Matemáticas
Además de los operadores algebráicos como *__+__, __-__, __/__,* etc., **R** posee *funciones* preestablecidas que llevan a cabo otras operaciones aritméticas. Cada función recibe uno o más parámetros, los cuales los escribimos entre paréntesis, y separados por comas:
```{r}
round(3.1415926, digits = 3) # Redondea 3.1415926 a tres decimales
abs(1 - 10) # Valor absoluto de la operación 1 - 10 = -9
sum(5, 10) # 5 + 10
sqrt(9) # raíz cuadrada de 9
log(1) # ln de 1
log(8, base = 2) # log base 2 de 8
log10(1000) # log base 10 de 1000
exp(1) # ¿Qué hace esta función?
```

## Ayuda en R

No es necesario memorizar todas las funciones, si quieres hacer algo en R puedes googlearlo, seguramente encontrarás una respuesta.  
Otra opción es usar el panel de ayuda en R. Por ejemplo, vamos a averiguar que hace la función `exp()`:
```{r}
?exp
```

En el panel de **Ayuda**, o *`Help`*, de RStudio es posible consultar la documenación sobre las funciones y comandos que podemos usar en R. Puedes usar la sintáxis `?nombreFuncion` (como en `?exp` o `?sum`), o directamente escribir en la sección de búsqueda del panel de **Ayuda**.

**Ejercicio:** puedes consultar ayuda también sobre cómo funcionan los operadores. Por ejemplo:
```{r}
?"+"
```
**¿Qué hacen los operadores `%\%` y `%%`**

```{r eval=FALSE}
4 %/% 2
4 / 2
5 %/% 2
5 / 2

4 %% 2
5 %/% 2
```

# Segunda Parte

## *Scripts* de R

Hasta ahora hemos usado únicamente la consola. Llegó la hora de llevar un registro de los comandos que vamos usando y poder guardarlos en un archivo.

Podemos crear un nuevo archivo *.R* usando `File > New File > R script`, esto generará un archivo donde podremos ir escribiendo comandos de **R** sin necesidad de tener que ejecutarlos directamente sobre la consola.

### Guardar el archivo *.R*
Puedes guardar el archivo desde `File > Save`, o con `Ctrl + S`. Guárdalo en el **Escritorio** dentro de una carpeta llamada *Taller_R*, nombrando el archivo como *Intro_R.R*; es importante usar la extensión __*.R*__.  
Una vez guardado vamos a la ventana de navegación de archivos (**Files**) dentro de RStudio (panel inferior derecho). Puedes navegar hasta la carpeta de trabajo.  
En la pestaña **_More_** del panel de navegación de archivos, selecciona *`Set As Working Directory`*. ¿Qué ocurrió?

```{r eval=FALSE}
getwd() # Este comando nos dice la ruta del directorio de trabajo donde estamos.
# Lo usaremos más adelante cuando trabajemos con archivos.
```

A partir de ahora puedes escribir los comandos que vayamos viendo directamente en el archivo *Intro_R.R*, escribiéndo un comando por línea.  
Puedes ejecutar una línea colocándo el cursor sobre ella y presionando `Crtl + Enter`. También puedes ejecutar múltiples líneas si las seleccionas con el cursor y luego presionas `Crtl + Enter`.

## Variables y asignaciones

En R, es posible almacenar valores en variables usando el operador de asignación `<-`, o `=`: 
```{r}
# Asignamos a la variable llamada "temperatura" el valor numérico 25
x = 25
```
Al ejecutar el comando, R no devúelve una respuesta. Sin embargo si escribimos el nombre de la variable R nos retornará el valor que le corresponde:
```{r}
# "Llamámos" a la variable "temperatura"
x
```

*Nota:* ¿Qué pasa si en lugar de escribir `x` (minúscula) en la consola, escribímos `X` (mayúscula)?


Como es de esperarse, ahora puedes hacer operaciones usando dicha variable:
```{r}
x + 5.0
x * 5
log10(x)
```

Observa que el valor de `x` no ha cambiado aunque hayamos operado sobre él. Ejecuta lo siguiente:
```{r}
# print y paste nos sirven para "imprimir" en la consola:
print( paste( "El valor actual de x es:", x ) )
# Actualizamos x
# Usamos el operador "=" o "<-"
x = x * 2 
print( paste( "El nuevo valor de x es:", x ) )
```

Crea ahora una variable $temp_K$ que contenga el doble del valor que tome x. **¿Cuánto vale `y`?**
```{r}
y = x * 2
y
```

Asigna un nuevo valor a `x` de tal manera que `y` ahora pueda valer 1,000.
```{r eval=FALSE}
# Actualiza el valor de x.
x <- ingresa tu respuesta
```

**Ojo**: Si tratas de ejecutar el comando así, te dará error. ¿Por qué?


### ¿Cómo nombrar variables?
Los nombres de las variables pueden contener letras, números, guiones bajos y puntos. **No pueden comenzar con un número ni contener espacios o guiones medios entre palabras.**  

**ejercicio:** Verifica cuales de las siguientes formas de nombrar una variables son válidas (ve ejecuatando uno a uno):
```{r eval=FALSE}
numero_dos = 2
numero-tres = 3
numero cuatro = 4
numero.5 = 5
numeroSeis = 6
7.numero = 7
_8 = 9
.9 = 9
num_10 = 10
once = "once"
```

```{r include=FALSE}
numero_dos = 2
numero.5 = 5
numeroSeis = 6
num_10 = 10
once = "once"
```

**¿Cuántas variables pudiste crear?**

### Paneles *`Environment`* y *`History`*
Tras ejecutar los comandos anteriores verás que en el panel superior derecho, en la pestaña *`Environment`* se han ido guardando las variables que has creado. Dichas variables están guardadas en memoria y pueden ser usadas para realizar operaciones.  
Por otro lado, el panel *`History`* posee el historial de todos los comandos que has ido ejecutando en la sesión.

## Operaciones relacionales

```{r}
2 == 2 # ¿Son iguales?: Devuelve TRUE
numero_dos == 2 # ¿Son iguales?: Observa que esta vez usamos "==", y no "="

2 == 1 # ¿Son iguales?: Devuelve FALSE
2 != 1 # ¿Son DESiguales?: Devuelve TRUE
2 > 1 # ¿Es mayor que?: Devuelve TRUE
2 < 1 # ¿Es menor que?: Devuelve FALSE
```

## Tipos de datos

En R, casi todos los datos con los que trabajamos son considerados **_Objetos_**, lo que significa que cada dato pertenece a una **clase** en particular, y por ello tiene atributos particulares.  
Los tipos de datos **básicos** más comunes en R son los siguientes:

* **numeric**: número real
* **integer**: número entero
* **character**: cadena de texto
* **logical**: valores lógicos (verdadero o falso)

Hasta ahora hemos utilizado algunos de ellos, y es importante saber con que tipo de datos estamos trabajando, pues de ello depende qué operaciones podemos realizar con ellos. A cotinuación usamos la función `class()` que nos indica qué tipo de dato esun objeto:

```{r collapse=TRUE}
numero_real = 100.5
class(numero_real)
```

```{r collapse=TRUE}
numero_entero = 100L
class(numero_entero)
```

```{r collapse=TRUE}
cadena_de_texto = "100" # O cadena de caracteres
class(cadena_de_texto)
```

```{r collapse=TRUE}
valor_logico = TRUE # También puede ser FALSE
class(valor_logico)
```

**Ejercicio**: ¿Cuáles de las siguientes operaciones es posible realizar? ¿Qué tipo de dato es el resultado de cada una?  
Usa la función `class()` para evaluar cada resultado (por ejemplo: `class(100 + 2)`)

```{r eval=FALSE}
100 + 2				 #(1
100L + 2.0		   	#(2
100L + 2L		   #(3
100 + TRUE + TRUE	#(4
TRUE == 1			#(5
"100" + "2"		  	#(6
paste("100" + "2")	#(7
paste("100" + 2) 	#(8
paste(100 + 2)		#(9
```
