---
title: 'Introducción a R: Parte 2'
---
***
# Scrips y tipos de datos

## *Scripts* de R

Hasta ahora hemos usado únicamente la consola. Llegó la hora de llevar un registro de los comandos que vamos usando, o que necesitaremos usar, y poder guardarlos en un archivo.

Para ellos vamos a crear un archivo *.R* usando `File > New File > R script`, esto generará un archivo donde podremos ir escribiendo comandos de **R** sin necesidad de tener que ejecutarlos directamente sobre la consola.

### Guardar el archivo "*.R*"
Puedes guardar el archivo desde `File > Save`, o con `Ctrl + S`. Guárdalo en el **Escritorio** dentro de una carpeta llamada *Taller_R*, nombrando el archivo como *Intro_R.R*; es importante usar la extensión __*.R*__.  
Una vez guardado vamos a la ventana de navegación de archivos (**Files**) dentro de RStudio (panel inferior derecho). Puedes navegar hasta la carpeta de trabajo.  
En la pestaña **_More_** del panel de navegación de archivos, selecciona *`Set As Working Directory`*.

¿Qué ocurrió en la consola?

```{r eval=FALSE}
getwd() # Este comando nos dice la ruta del directorio de trabajo donde estamos.
# Lo usaremos más adelante cuando trabajemos con archivos.
```

A partir de ahora puedes escribir los comandos que vayamos viendo directamente en el archivo *Intro_R.R*, escribiéndo un comando por línea.  
Puedes ejecutar una línea colocándo el cursor sobre ella y presionando `Crtl + Enter`. También puedes ejecutar múltiples líneas si las seleccionas con el cursor y luego presionas `Crtl + Enter`.

## Variables y asignaciones

En R, es posible almacenar valores en variables usando el operador de asignación `<-`, o `=`: 
```{r}
# Asignamos a la variable llamada "temperatura" el valor numérico 25
x = 25
```
Al ejecutar el comando, R no devúelve una respuesta. Sin embargo si escribimos el nombre de la variable R nos retornará el valor que le corresponde:
```{r}
# "Llamámos" a la variable "temperatura"
x
```

**_Nota:_** ¿Qué pasa si en lugar de escribir `x` (minúscula) en la consola, escribímos `X` (mayúscula)?


Como es de esperarse, ahora puedes hacer operaciones usando dicha variable:
```{r}
x + 5.0
x * 5
log10(x)
```

Observa que el valor de `x` no ha cambiado aunque hayamos operado sobre él. Ejecuta lo siguiente:
```{r}
# print y paste nos sirven para "imprimir" en la consola:
print( paste( "El valor actual de x es:", x ) )
# Actualizamos x
# Usamos el operador "=" o "<-"
x = x * 2 
print( paste( "El nuevo valor de x es:", x ) )
```

Crea ahora una variable $temp_K$ que contenga el doble del valor que tome x. **¿Cuánto vale `y`?**
```{r}
y = x * 2
y
```

Asigna un nuevo valor a `x` de tal manera que `y` ahora pueda valer 1,000.
```{r eval=FALSE}
# Actualiza el valor de x.
x <- ingresa tu respuesta
```

**Ojo**: Si tratas de ejecutar el comando así, te dará error. ¿Por qué?


### ¿Cómo nombrar variables?

* Los nombres de las variables pueden contener letras, números, guiones bajos y puntos. 
* **No pueden comenzar con un número ni contener espacios o guiones medios entre palabras.**  

**Ejercicio:** Verifica cuales de las siguientes formas de nombrar una variables son válidas (ve ejecuatando uno a uno):
```{r eval=FALSE}
numero_dos = 2
numero-tres = 3
numero cuatro = 4
numero.5 = 5
numeroSeis = 6
7.numero = 7
_8 = 9
.9 = 9
num_10 = 10
once = "once"
```

```{r include=FALSE}
numero_dos = 2
numero.5 = 5
numeroSeis = 6
num_10 = 10
once = "once"
```

**¿Cuántas variables pudiste crear?**

### Paneles *`Environment`* y *`History`*
Tras ejecutar los comandos anteriores verás que en el panel superior derecho, en la pestaña *`Environment`* se han ido guardando las variables que has creado. Dichas variables están guardadas en memoria y pueden ser usadas para realizar operaciones.  
Por otro lado, el panel *`History`* posee el historial de todos los comandos que has ido ejecutando en la sesión.

## Operaciones relacionales

```{r}
2 == 2 # ¿Son iguales?: Devuelve TRUE
numero_dos == 2 # ¿Son iguales?: Observa que esta vez usamos "==", y no "="

2 == 1 # ¿Son iguales?: Devuelve FALSE
2 != 1 # ¿Son DESiguales?: Devuelve TRUE
2 > 1 # ¿Es mayor que?: Devuelve TRUE
2 < 1 # ¿Es menor que?: Devuelve FALSE
```

## Tipos de datos

En R, casi todos los datos con los que trabajamos son considerados **_Objetos_**, lo que significa que cada dato pertenece a una **clase** en particular, y por ello tiene atributos particulares.  
Los tipos de datos **básicos** más comunes en R son los siguientes:

* **numeric**: número real
* **integer**: número entero
* **character**: cadena de texto
* **logical**: valores lógicos (verdadero o falso)

Hasta ahora hemos utilizado algunos de ellos, y es importante saber con que tipo de datos estamos trabajando, pues de ello depende qué operaciones podemos realizar con ellos. A cotinuación usamos la función `class()` que nos indica qué tipo de dato esun objeto:

```{r collapse=TRUE}
numero_real = 100.5
class(numero_real)
```

```{r collapse=TRUE}
numero_entero = 100L
class(numero_entero)
```

```{r collapse=TRUE}
cadena_de_texto = "100" # O cadena de caracteres
class(cadena_de_texto)
```

```{r collapse=TRUE}
valor_logico = TRUE # También puede ser FALSE
class(valor_logico)
```

**Ejercicio**: ¿Cuáles de las siguientes operaciones es posible realizar? ¿Qué tipo de dato es el resultado de cada una?  
Usa la función `class()` para evaluar cada resultado (por ejemplo: `class(100 + 2)`)

```{r eval=FALSE}
100 + 2				 #(1
100L + 2.0		   	#(2
100L + 2L		   #(3
100 + TRUE + TRUE	#(4
TRUE == 1			#(5
"100" + "2"		  	#(6
paste("100" + "2")	#(7
paste("100" + 2) 	#(8
paste(100 + 2)		#(9
```


***

**¡Listo!**  
Puedes continuar hacia la siguiente sección.

***

<button type="button" class="btn btn-primary pull-left">
  <a href="./intro_R_p1.html" style="color:inherit"> Inicio </a>
</button>

<button type="button" class="btn btn-primary pull-right">
  <a href="./intro_R_p3.html" style="color:inherit"> Siguiente </a>
</button>

