---
title: "Introducción a R: Parte 1"
---
***
# Primeros pasos con R

Este documento muestra... bla bla bla


## RStudio

```{r}
```

## Usando R como una calculadora
Una de las cosas más simples que podemos hacer con R, es usar la **consola** como una calculadora. Escribe en ella:
```{r}
10 + 5
```

Como ves, al ejecutar cada comando en la **consola**, R mostrará la respuesta (precedida por un `[1]`) en la siguiente línea. Podemos probar otras operaciones aritméticas.

**Ejercicio:**

* Fíjate en el orden en que cada operación se ejecuta; ¿El resultado de las operaciones  $2-2*2$ y $(2 -2) * 2$ es el mismo?
* ¿Qué hacen las operaciones $3 ** 2$ y $3^2$?

```{r}
10 - 5
10 * 5
10 / 5
2 - 2 * 2
(2 - 2) * 2
3 ** 2
3 ^ 2
```

### Orden de las operaciones aritméticas

1. **Paréntesis:** `( )`
2. **Exponente:** `^` o `**`
3. **División:** `/`
4. **Multiplicación:** `*`
5. **Suma:** `+`
6. **Resta:** `-`

**¿Cuáles son los resultados tras usar los siguientes comandos?**
```{r echo = T, results = 'hide'}
(1 + (2 * (3**2))) # Opción 1
1 + 2 * 3 ^ 2      # Opción 2
1 + 2 * (3**2)     # Opción 3
```

También puedes usar números decimales:
```{r}
2.5 * 2
```

## Notación científica
Prueba escribir los siguientes comandos en la consola, ¿Cómo representa R los número muy grandes o muy pequeños?
```{r}
10**6
1 / 10 ** 6
```
¿Qué pasa si escribes direactamente `1e3` en la consola?

## Comentarios
Es posible hacer comentarios en el código usando el caracter `#`, lo que escribas después de dicho símbolo no se ejecutará. Prueba lo siguiente.

```{r}
# Esto es un comentario
2 + 2.5 # Este es un comentario
# 2 + 2.5
```

## Otras funciones Matemáticas
Además de los operadores algebráicos como *__+__, __-__, __/__,* etc., **R** posee *funciones* preestablecidas que llevan a cabo otras operaciones aritméticas. Cada función recibe uno o más parámetros, los cuales los escribimos entre paréntesis, y separados por comas:
```{r}
round(3.1415926, digits = 3) # Redondea 3.1415926 a tres decimales
abs(1 - 10) # Valor absoluto de la operación 1 - 10 = -9
sum(5, 10) # 5 + 10
sqrt(9) # raíz cuadrada de 9
log(1) # ln de 1
log(8, base = 2) # log base 2 de 8
log10(1000) # log base 10 de 1000
exp(1) # ¿Qué hace esta función?
```

## Ayuda en R

No es necesario memorizar todas las funciones, si quieres hacer algo en R puedes googlearlo, seguramente encontrarás una respuesta.  
Otra opción es usar el panel de ayuda en R. Por ejemplo, vamos a averiguar que hace la función `exp()`:
```{r}
?exp
```

En el panel de **Ayuda**, o *`Help`*, de RStudio es posible consultar la documenación sobre las funciones y comandos que podemos usar en R. Puedes usar la sintáxis `?nombreFuncion` (como en `?exp` o `?sum`), o directamente escribir en la sección de búsqueda del panel de **Ayuda**.

**Ejercicio:** puedes consultar ayuda también sobre cómo funcionan los operadores. Por ejemplo:
```{r}
?"+"
```
**¿Qué hacen los operadores `%\%` y `%%`**

```{r eval=FALSE}
4 %/% 2
4 / 2
5 %/% 2
5 / 2

4 %% 2
5 %/% 2
```

**¡Listo!**  
Puedes continuar hacia la siguiente sección.

***


<button type="button" class="btn btn-primary pull-left">
  <a href="./index.html" style="color:inherit"> Inicio </a>
</button>

<button type="button" class="btn btn-primary pull-right">
  <a href="./intro_R_p2.html" style="color:inherit"> Siguiente </a>
</button>

