---
title: "Introducción a R: Parte 3"
---

# Tercera Parte
## Vectores

Un vector es una estructura de una sola dimensión que contiene elementos homogéneos. Podemos crear vectores usando la función **_c()_** (**combine**). (Usa *?c* en consola, o busca **_c_** en el panel de ayuda para saber más).

Vamos a crear nuestros primeros vectores:
```{r collapse=TRUE}
v = c(1, 2, 3, 4)
print(v)
class(v)

w = c(1, 2, "3", 4)
print(w)
class(w)
```
**Es importante recordar que los vectores son _homogéneos_, por lo que pueden tener un sólo tipo de dato.** Observa como el vector $w$, al ser creado con un dato de tipo *character*, $"3"$, ha convertido los elementos *numeric* (1 y 2) a *character*. 

También puedes crear vectores con valores dentro de un rango usando **:**.
```{r collapse=TRUE}
z = c(1, 2, 3:10) # Es lo mismo que c(1:10)
print(z)
class(z)
```
¿Qué tipo de dato es el vector **_z_**?

**Ejercicio**:

1. Crea un vector que vaya del 0 al 100 sin incluir el 50, es decir, que vaya del 1 al 49, y del 51 al 100.
2. Crea un vector que vaya del 2 al 100, de dos en dos. **Pista**: busca en **Ayuda** la función *seq()*.

```{r include=FALSE}
c(1:49, 51:100)
seq(2, 100, by = 2)
```

### Operaciones con vectores

Crea el siguiente vector:

```{r}
edades = c(67, 65, 71, 53, 57, 77)
```

```{r collapse=TRUE}
edades + 2
edades / 10
```

```{r}
length(edades) # Número de elementos en el vector
sum(edades) # Suma todos los elmentos del vector
```

Asignar **nombres** a los elementos del vector:
```{r collapse=TRUE}
nombres_personas = c("Ernesto", "Andrés", "Carlos", 
                     "Enrique", "Felipe", "Vicente")
# El vector de nombres lo asignamos al vector de edades
names(edades) = nombres_personas
edades
```

**Ejercicio**: Calcula la media de las edades. *Pista*: puedes usar las funciones *sum()* y *length()*.
```{r include=FALSE}
# Ejercicio: sacar la media de las edades
media_edades = sum(edades) / length(edades)
media_edades
```

### Indexación de vectores
Podemos accesar a determinados valores del vector, según su posición en el. Para ello usamos la siguiente sintaxis:
```{r collapse=TRUE}
edades[1] # El primer elemento del vector
edades[2] # El segundo elmento del vector
edades[c(2, 3)] # Segundo y tercer elementos del vector
```

Podemos remover ciertos valores del vector según su posición. Para ello usamos el signo *menos*, **-** .
```{r collapse=TRUE}
edades[-1] # Se va Ernesto
edades[-2] # Se va Andrés
edades[- c(2, 3)] # Se van Andrés y Carlos
```

### Operaciones relacionales con vectores
¿Cómo podemos saber qué *personas* son **mayores** de una *n* cantidad de años?
```{r}
n = 60
edades > n
```

Ahora podemos usar los corchetes cuadrados **_[]_** para conservar los valores que nos interesan, según la condición:
```{r}
n = 60
condicion = edades > n
edades[ condicion ] # Esto es igual a edades[ edades > n ]
```

Podemos preguntar también: ¿qué personas están entre los 55 **y** 65 años?  
Para ello usamos dos condiciones y el *operador lógico* **&** (puedes buscar *?"&"* para más información) que nos permita evaluarlas.
```{r}
condicion_1 = edades >= 55 # Observa que usamos una condición =>, que significa mayor o igual
condicion_2 = edades <= 65 # En este caso usamos menor o igual
edades[ condicion_1 & condicion_2 ]
```

**Ejercicio:** ¿Qué personas son menores a los 55 años **o** mayores a los 65? *Pista:* En este caso tendrás que usar el operador lógico **|** (caracter *Alt + 124*).

```{r include=FALSE}
edades[ (edades < 55) | (edades > 65) ]
```

### Funciones aplicables a vectores:
Para ordenar el vector, usamos la función *sort()*:
```{r}
edades_ord = sort(edades) # Orden acendente
edades_ord 
```

**Otras funciones:**
¿Qué hace cada una de las siguientes funciones?
```{r collapse=TRUE}
mean(edades)
median(edades)
sd(edades)
var(edades)
max(edades)
min(edades)
```

**Ejercicio:** ¿Cuál es el promedio de las edades sin contar a la persona de mayor edad?

```{r include=FALSE}
mean( edades_ord[ - length(edades) ] )
```

## Ejercicio Final

Ahora vamos a utilizar datos reales para practicar lo visto hasta ahora. R contiene *datasets* precargados con los que podemos trabajar. En este caso vamos a utilizar el *dataset* **PlantGrowth**, que contiene datos experimentales del crecimiento de plantas (midiendo su **peso** seco en $g$) bajo ciertas condiciones (puedes ejecuatar en consola *?PlantGrowth* para más información).  
Por ahora sólo nos interesa tomar los datos de peso de las plantas, así que ejecuta lo siguiente:
```{r}
peso_plantas = PlantGrowth$weight
# No te preocupes por la sintaxis, lo veremos más adelante
```

Con los datos cargados en la variable **peso_plantas** responde las siguientes preguntas:

1. ¿Cuántos datos contiene?
2. ¿Qué tipo de datos son?
3. ¿Cuál es el peso máximo y mínimo de las plantas?
4. ¿Cuál es la media del peso?
5. ¿Qué es mayor, la media o la mediana del peso?
6. ¿Cuántas plantas pesaron 4 gramos o más?
